臺灣板橋地方法院刑事判決　　　　　　　　94年度訴字第94號
公　訴　人　臺灣板橋地方法院檢察署檢察官
被　　　告　乙○○
選任辯護人　陳正旻律師
上列被告因強盜等案件，經檢察官提起公訴（93年度偵字第1515
619 號），本院判決如下：
    主  文
乙○○意圖為自己不法之所有，攜帶兇器，以強暴、脅迫至使不
能抗拒而取他人之物及使他人交付其物，處有期徒刑參年柒月。
扣案之剪刀貳支沒收。
    事  實
一、乙○○於民國88年間至94年3 月底，因失眠憂鬱行為，曾至
    前台北市立中興醫院（現改制為臺北市立聯合醫院）、行政
    院衛生署台北醫院就診，經診斷有憂鬱症（於本案行為時則
    未達到精神耗弱之程度）。因長期失業，且與配偶離異，需
    錢花用，欲拿香煙販售牟利，乃意圖為自己不法所有之犯意
    ，基於竊盜之故意，攜帶其所有在客觀上足以傷人生命、身
    體之剪刀2 把藏放於其所提之袋子內，於93年9 月28日17時
    9 分許，進入位於臺北縣新莊市○○路500 號之「統一便利
    超商」內，向甲○○稱欲購買2 條白長壽香煙，趁店員甲○○轉身到櫃臺後面拿香煙之際，自結帳櫃臺上竊取黃長壽香
    煙2 包，得手後將之藏置於隨身攜帶之袋子內，因甲○○發
    現，要求乙○○取出長壽香煙結帳，為乙○○拒絕，乙○○
    並喝令甲○○將櫃臺後之白長壽煙交出，二人因而起爭吵，
    甲○○遂按鈴通知在超商內部之副店長丙○○出面處理，丙○○出面處理時，乙○○竟變更為強盜之犯意，取出預藏足
    以為兇器之小支剪刀1 把，朝甲○○及丙○○面前劃一下，
    丙○○隨即進入櫃臺側方之房間內打電話報警，甲○○則仍
    留在櫃臺後，乙○○則命令甲○○將收銀機打開，甲○○謊
    稱不會開收銀機，乙○○旋即以剪刀猛刺收銀機鍵盤數次，
    且以手搖晃收銀機，以此強暴之方式至使甲○○不能抗拒，
    而開啟收銀機並交付收銀機內現金新臺幣630 元、及櫃臺後
    方之白長壽香煙2 條（24包），乙○○另自行取走櫃臺前（
    起訴書另多載4 包白長壽）1 包DUNHILL 香煙後逃離現場，
    嗣因甲○○自後追呼，為經過之巡邏員警當場查獲，並扣得
    現金630 元、香菸27包及剪刀2 把。
二、案經丙○○、甲○○訴請臺北縣警察局新莊分局報請臺灣板
    橋地方法院檢察署檢察官偵查起訴。
    理  由
一、訊據被告乙○○就前開犯罪事實全部坦白承認，核與證人即
    被害人甲○○、丙○○於警詢、偵查中及本院審理時證述之
    情節相符（見偵查卷第7 、8 、32頁、本院卷第4 至10頁）
    ；此外，復有上開超商監視器錄影帶翻拍照片2 幀、及被告
    作案所持剪刀、超商收銀機、所扣香煙及現金，及被告作案
    所著衣物等之照片4 幀及台北縣政府警察局贓物認領保管單
    1 紙附卷可稽，並有現金630 元、香菸27包及剪刀2 把扣案
    可資佐證。是被告之自白與事實相符，本案事證明確，被告
    犯行堪予認定。
二、至辯護人雖為被告辯護稱：被告案發當時係因情感性精神病
    發作，精神狀態不穩，且受到店員甲○○言語刺激，係精神
    恍惚下所為，以致喪失辨識能力，主觀上應無強盜故意云云
    。惟經本院調取前台北市立中興醫院、行政院衛生署台北醫
    院之被告就診紀錄及病歷資料，並送請亞東紀念醫院對被告
    作精神鑑定，該院函覆稱：「鑑定當時黃女意識清醒，但情
    緒略緊張，面部表情平板呆滯，言語無法切題回答鑑定者之
    詢問，言談結構與其門診間所能陳述相去頗遠，對中性之詢
    問（如就醫之院所、服藥情況）可切題回答，但觸及敏感話
    題（過往婚姻、案情相關）則無法溝通，應可顯示其防衛，
    而非不能思考理解。行為顯不安，鑑定當時無法澄清幻覺，
    妄想內容、亦無證據顯示對時間、地點、人物定向感的損害
    ，另據過去病史資料，診斷達憂鬱症之臨床狀況。犯案當時
    雖經鑑定者陳述，但黃女大多因前開因素影響、無法釐清其
    對違法性的知悉程度。關於本次犯行之經過，黃女接受評估
    時，雖迴避切題應答、對當時動機及瞭解行為前因後果、推
    理過程等，推估因當時情緒衝動或積怨、而有強盜情事，即
    便回答不知道，由其迴避眼神接觸，推估有防衛心理之傾向
    、並非全然不能理解問句；目前無證據顯示犯案當時受憂鬱
    症影響黃女之是非判斷、案情經過犯行當時對於外界事務之
    知覺理會與判斷作用，以及自由決定意思之能力，或對此一
    行為之違法性、及可能導致之後果之知悉。衡諸其時間相近
    之自我照顧、言語溝通方面，日常生活起居、飲食、就醫行
    為均可自理，並未較普通人之平均程度顯然減退，故其犯罪
    行為時之精神狀態，未達到精神耗弱之程度」等語，又參諸
    證人甲○○所述被告於案發時之精神狀態，只是較為緊張，
    並無與一般人有何特別之處（見本院審理筆錄第5 頁），足
    見被告行為當時尚未達精神耗弱之程度。
三、按扣案小支剪刀1 把，在客觀上足以對人之生命、身體、安
    全構成威脅，具有危險性，顯然為兇器；被告攜帶上開兇器
    強盜超商財物，核其所為係犯刑法第330 條第1 項之加重強
    盜罪。又查被告乙○○加重強盜之犯行，其法定最低本刑為
    7 年以上有期徒刑，惟被告所強盜對象僅證人甲○○1 人、
    次數僅1 次、所得數量及價值均不大，應認其犯罪情節輕微
    ，另衡諸被告係因罹患中度憂鬱症，謀生不易，長期失業，
    又與配偶離異，無家人照應，情輕法重，堪予憫恕，雖科以
    法定最低度之刑，猶嫌過重，爰依刑法第59條規定減輕其刑
    。爰審酌被告正值壯年，竟僅因一時經濟困難，而攜帶兇器
    行搶超商，嚴重危害社會治安，所生危害非輕；惟兼衡被告
    係因罹串憂鬱症，長期失業，缺錢花用，欲拿香煙販售牟利
    之犯罪動機，而所搶得現金不過630 元及香煙27包，犯罪所
    得非鉅；且犯罪後亦知坦承犯行，態度尚稱良好，已有悔意
    等一切情狀，量處如主文所示之刑，以資懲儆。
四、至扣案之小支剪刀1 把，為被告所有，且為其實施強盜被害
    人甲○○店內財物之工具，已據被告供承屬實，是應依同法
    第38條第1 項第2 款之規定，沒收之；至於被告所有之大支
    剪刀1把，亦為被告供預備犯罪所用之物，亦經被告供承無
    訛，亦應依法沒收。
五、公訴意旨另以被告乙○○於93年9 月28日17時9 分許，進入
    位於臺北縣新莊市○○路500 號之「統一便利超商」內，向
    甲○○稱欲購買1 條白長壽煙，趁店員甲○○轉身到櫃臺後
    面拿香煙之際，自結帳櫃臺上竊取黃長壽香煙2 包，得手後
    將之藏置於隨身攜帶之袋子內，因認被告此部分犯行另涉犯
    刑法第320 條之普通竊盜罪云云。惟按強盜與竊盜，僅係取
    得財物之手段不同，而於圖為不法所有，以非法方法取得他
    人財物之點，兩者並無差異。查本案被告意圖為自己不法所
    有，先趁甲○○轉身到櫃台後面拿香煙之際，自結帳櫃台上
    竊取黃長壽香煙2 包，嗣因甲○○發現，要求乙○○取出長
    壽香煙結帳，且按鈴通知在內部之副店長丙○○出面處理，
    乙○○始變更為強盜之犯意，取出預藏足以為兇器之小支剪
    刀1 把，朝甲○○及丙○○面前劃一下，嗣並以剪刀猛刺收
    銀機鍵盤數次，且以手搖晃收銀機，以此強暴之方式至使甲○○不能抗拒，而開啟收銀機並交付收銀機內現金新臺幣63
    0 元、及櫃臺後方之白長壽香煙2 條，且任乙○○自行取走
    櫃臺前1 包DUNHILL 香煙，則被告圖為不法所有取得他人財
    物之犯意，仍相一貫，僅於中途變更其竊取手段為強取而已
    ，其應只成立強盜罪。至於先前本於竊盜之犯意而竊取香煙
    ，但因以後所用之手段，已由竊盜而變為強盜，則竊盜時之
    行為，即成為強盜行為之一部（最高法院24年上字第4673號
    判例參照）。是檢察官認被告另涉犯刑法第320 條之竊盜罪
    ，且與上述加重強盜罪，犯意各別、構成要件不同，應分論
    併罰，揆之上開說明，則有誤會，此部分爰不另為無罪之諭
    知。
據上論斷，應依刑事訴訟法第299 條第1 項前段，刑法第330 條
第1 項、第59條、第38條第1項第2款，判決如主文。
本案經檢察官孫治平到庭執行職務。
中　　華　　民　　國　　94　　年　　7 　　月　　19　　日
                  刑事第十五庭  審判長法　官  高玉舜
                                      法  官  陳靜茹
                                      法  官  吳幸娥
以上正本證明與原本無異
如不服本判決應於送達後10日內向本院提出上訴狀
                                      書記官　洪惠玲
中　　華　　民　　國　　94　　年　　7 　　月　　19　　日
附錄本案論罪科刑法條全文：
中華民國刑法第330條
犯強盜罪而有第321 條第1 項各款情形之一者，處7 年以上有期
徒刑。
中華民國刑法第321條
犯竊盜罪而有左列情形之一者，處6 月以上、5 年以下有期徒刑
：
一  於夜間侵入住宅或有人居住之建築物、船艦或隱匿其內而犯
之者。
二  毀越門扇、牆垣或其他安全設備而犯之者。
三  攜帶兇器而犯之者。
四  結夥三人以上而犯之者。
五  乘火災、水災或其他災害之際而犯之者。
六  在車站或埠頭而犯之者。
前項之未遂犯罰之。
